臺灣高等法院民事判決　　　　　　　　　99年度訴易字第74號
原　　　告　蘇玉樓
訴訟代理人　蘇文仲
被　　　告　周美尚
上列當事人間因過失傷害案件提起刑事附帶民事訴訟請求侵權行
為損害賠償事件，經刑事庭裁定移送前來，本院於中華民國100
年6月29日言詞辯論終結，判決如下：
    主      文
被告應給付原告新臺幣壹拾肆萬仟捌佰伍拾元及自民國九十九
年四月二十八日起至清償日止，按週年利率百分之五計算之利息
。
原告其餘之訴駁回。
訴訟費用由被告負擔百分之二十三，餘由原告負擔。
    事實及理由
一、原告起訴主張：被告於民國（下同）98年1月1日10時35分許
    ，騎乘車牌號碼HMA-630號機車，沿臺北市○○區○○路6段
    由東往西方向行駛，行經同路與虎林街口時，疏未注意車前
    狀況並減速慢行，而撞及當時跨越信義路之原告，致原告受
    有顱內出血及頸椎受損等重大傷害，送醫期間曾一度病危。
    而被告因上開過失傷害案件，業經臺灣臺北地方法院（下稱
    臺北地院）98年度交易字第 741號、本院99年度交上易字第
    106號刑事判決處被告拘役 30日確定在案；而原告因系爭車
    禍，受有醫療看護費用新臺幣（下同）1萬7,235元、交通費
    用2萬9,130元、未來復健費用3萬7,800及精神慰撫金54萬7,
    735元，合計63萬1,900元之損害，爰依侵權行為之法律關係
    ，提起本件訴訟，求為命被告應給付原告 63萬1,900元，及
    自刑事附帶民事訴訟起訴狀繕本送達被告翌日起至清償日止
    ，按週年利率百分之五計算利息之判決。
二、被告則以：原告當時係為了買便當而違法闖越馬路，致伊閃
    避不及而發生本件車禍，原告之過失責任較大，伊自得請求
    免除或減輕賠償責任。又原告提出之行政院國軍退除役官兵
    輔導委員會台北榮民總醫院（下稱榮民總醫院）99年11月3
    日診斷證明書之病因，與原告提出同院之98年2月4日及99年
    7月 28日診斷證明書之病因相較，多出「頸椎受傷、手部挫
    傷」之記載，則該傷勢是否與本件車禍有因果關係仍待釐清
    ；且原告於98年1月1日至同年1月5日之住院期間，均在加護
    病房，並無看護需求，亦無交通往返之問題，上開期間之看
    護費及交通費自應予以扣除；再者，本件車禍發生於98年1
    月1日，惟原告於99年7月間始前往順天中醫診所就診，原告
    就此部分所支出之醫療費用、交通費用，應與車禍無關。此
    外，原告因本件車禍得請領強制汽車責任險之醫療給付，此
    部分給付亦應予以扣除等語，資以抗辯，並於本院答辯聲明
    ：原告之訴駁回。
三、經查：原告於上揭時、地，遭被告騎乘機車撞及而倒地，受
    有創傷性硬腦膜下出血、左側頂枕葉、頸椎受傷、手部挫傷
    等傷害之事實，業據原告提出榮民總醫院98年2月4日、99年
    11月3日診斷證明書影本2紙為證(見本院卷第26頁、第59頁)
    ，堪信為實在。被告雖以上開診斷證明書後者所載病因，較
    前者多出「頸椎受傷、手部挫傷」之記載，而質疑該傷勢與
    本件車禍之關係；惟經本院函詢榮民總醫院，據該院100年5
    月12日北總神字第1000011235號函覆稱：原告於98年1月1日
    因車禍至該院神經修復科就診，除創傷性硬腦膜下出血外，
    亦有頸椎受傷、手部挫傷之傷害；99年11月 3日診斷證明書
    較98年2月4日之病因多了「頸椎受傷、手部挫傷」之記載，
    原因可能為漏載，因為頸椎受傷、手部挫傷乃當次車禍次要
    之輕微傷害，而後於門診記載中，可能因屬不重要之傷害而
    遺漏之等語(見本院卷第90頁)。堪認原告因本件車禍，確實
    受有創傷性硬腦膜下出血、左側頂枕葉、頸椎受傷、手部挫
    傷等傷害，至為灼明。
四、原告主張本件車禍係因被告騎乘機車，疏未注意車前狀況而
    撞及穿越馬路之原告，被告有過失，應負侵權行為損害賠償
    責任等語。被告則辯稱：係原告違法闖越馬路，致伊閃避不
    及而發生本件車禍，原告之過失責任較大，伊得請求免除或
    減輕賠償責任等語。經查：
  (一)按汽車行駛時，應注意車前狀況，隨時採取必要之安全措施
    ，道路交通安全規則第94條第 3項定有明文。查原告因本件
    車禍而受有創傷性硬腦膜下出血、左側頂枕葉、頸椎受傷、
    手部挫傷等傷害，被告則人車倒地，受有右肘、右膝及左腿
    挫擦傷、右臀挫傷等傷害，分別經法院依過失傷害罪而判處
    拘役40日、30日確定等情，為兩造所不爭執，並有診斷證明
    書(見本院卷第26頁、第28頁、第59頁)、刑事判決書 (見外
    放刑事卷影本) 附卷可稽，且經本院依職權調取臺北地院檢
    察署98年度偵字第19150號、臺北地院98年度交易字第741號
    及本院99年度交上易字第 106號卷宗核閱無訛，堪信此部分
    事實為真正。而被告於上開刑事偵查、審理時自承：事故發
    生時，伊右前方有一部汽車行駛於第一線車道，他開得很慢
    ，伊騎在第一、二線車道中間，想要超過他，離事故地點二
    、三公尺前，伊看到原告就在右前方，煞車向左閃避就摔車
    了等語(見上開偵查卷第41頁、地院刑事卷第36頁背面)，則
    被告當時欲超越前車時，除應與前車、旁車保持安全距離及
    間隔外，對於超車前後之道路交通狀況更應善盡注意義務，
    確保安全無虞，始能進行超車。以原告當時年近80歲之高齡
    ，徒步行進速度應不致太快，參以卷附現場圖所示之撞擊地
    點已近第一、二車道路中央，離路邊有一定距離，衡情以被
    告之行車速度及視距，應能辨認原告闖越道路之行為；何況
    被告自承於撞擊前已注意到行駛第一車道之汽車放慢行駛，
    不知道其要停止還是開動之異常狀況，理應提高警覺，減慢
    速度或採取暫緩超車等必要之安全措施，竟疏未注意而撞擊
    闖越道路之原告，致原告受有頭部創傷併腦出血之傷害，被
    告顯有過失，且被告之過失與原告之受傷間，有相當因果關
    係，被告自應負侵權行為損害賠償責任。
  (二)次按在設有行人穿越道、人行天橋或人行地下道者，必須經
    由行人穿越道、人行天橋或人行地下道穿越，不得在其100
    公尺範圍內穿越道路，道路交通安全規則第134條第 1項第1
    款亦有明文。查原告於上開刑事案件警訊、偵查時自承：伊
    自己走路去買便當，從信義路六段走，過虎林街口，走到第
    三間伊發現便當店關著，看到信義路對面有一間「池上便當
    」，伊打算跨越馬路到對面買便當，沒有走在行人穿越道上
    等語(見上開偵查卷第41頁)，足證原告當時確有未行走於行
    人穿越道而穿越信義路之情事。參諸卷附現場圖所示(見上
    開偵查卷第18頁) ，被告當時煞停摔車與地面接觸造成刮地
    痕之地點，距離最近之信義路、虎林街口之行人穿越道僅
    32.3公尺，可知原告穿越信義路之地點顯非逾100公尺無行
    人穿越道之路段，則原告顯係在禁止穿越路段橫越通行之違
    規行為甚明。而原告之違規穿越道路，妨礙行車交通安全，
    致遭被告閃避不及而撞傷，則其對於自身發生受傷之結果自
    屬與有過失；且兩造所涉過失傷害犯行於刑事庭送請鑑定結
    果，認原告在禁止穿越路段穿越道路為肇事主因，被告未注
    意車前狀況為肇事次因，亦有臺北市車輛行車事故鑑定委員
    會鑑定意見書、覆議委員會鑑定覆議意見書在卷可佐(見上
    開偵查卷第32頁至34頁、本院刑事卷第50頁至51頁) ，是被
    告抗辯原告對於本件車禍之發生，應負較大之過失責任等語
    ，即屬有據。
  (三)再按因故意或過失，不法侵害他人之權利者，負損害賠償責
    任；又不法侵害他人之身體或健康者，對於被害人因此喪失
    或減少勞動能力，或增加生活上之需要時，應負損害賠償責
    任；不法侵害他人之身體、健康、名譽、自由、信用、隱私
    、貞操，或不法侵害其他人格法益而情節重大者，被害人雖
    非財產上之損害，亦得請求賠償相當之金額，民法第 184條
    第1項、第193條第1項、第195條第 1項前段分別定有明文。
    查原告因被告之過失行為而受有創傷性硬腦膜下出血、左側
    頂枕葉、頸椎受傷、手部挫傷等傷害，自得依上開規定，請
    求被告負侵權行為損害賠償責任，而賠償其因本次車禍所受
    之損害。茲就原告得請求之金額，審酌如下：
  1.醫療費用部分：
    原告主張其因本次車禍受傷就醫，共支出98年1月1日起至98
    年1月5日止共5日之看護費用 1萬元、膳食費用1,215元、中
    醫治療費用5,700元、自付醫療費用320元等合計1萬7,235元
    ，並提出就醫單據影本在卷可參(見本院卷第61頁至64頁)。
    被告對於原告請求給付5日之看護費用1萬元部分，並不爭執
    (見本院卷第101頁)，惟辯稱：本件車禍發生於98年1月 1日
    ，而原告於99年 7月間始前往順天中醫診所就診，故此部分
    醫療費用應與車禍無關，不應該請求賠償等語。經查：原告
    請求中醫治療費用5,700元部分，固提出其於99年7月10日及
    同年7月21日前往順天中醫診所就醫2次之單據及診斷證明書
    影本為證(見本院卷第63頁至65頁)；惟依順天中醫診所開立
    之診斷證明書所示，原告當時就醫之病名為「腰部挫傷」，
    核與本件車禍所致原告受有創傷性硬腦膜下出血、左側頂枕
    葉、頸椎受傷、手部挫傷等傷害之情形不符，且距離本件車
    禍發生已逾1年6個月之久，亦難認係本件車禍所造成之傷害
    ，故此部分費用應予剔除。至於原告因住院而自付之膳食費
    用 1,215元部分，本為日常生活費用之範疇，非屬本件車禍
    所增加生活需求之費用，亦不能請求被告賠償。是原告主張
    其受有醫療費用之損害部分，於看護費用 1萬元及自付醫療
    費用320元等合計1萬320元之範圍內，洵屬有據。
  2.交通費用：
    原告主張其因本次車禍往返醫院就醫而支出98年1月1日起至
    同年1月5日共5日之計程車費8,000元、自98年 1月21日起至
    99年6月2日共14次從桃園往返榮民總醫院之計程車費 1萬8,
    830元、99年7月10日及同年 7月21日往返順天中醫診所之計
    程車費1,950元、98年1月 1日前往聯合醫院急診之計程車費
    350元等交通費用合計 2萬9,130元，並提出計程費收據影本
    為證(見本院卷第66頁至67頁、第69頁至77頁)。被告則辯稱
    ：原告提出之交通費單據如與就診日期同一天，伊均承認，
    其餘則不承認；又原告自98年1月1日起至同年1月5日均在榮
    民總醫院住院，不可能有計程車費 8,000元之支出，且原告
    在順天中醫診所之就醫與車禍無關，此部分交通費用亦不應
    列入等語。經查：
    (1)原告自98年1月21日起至99年6月 2日共14次於榮民總醫院
      神經修復科門診追蹤治療，其原因為雙上肢麻木疼痛，此
      症狀不排除與其98年1月1日至98年 1月10日在該院神經外
      科住院之原因(即本次車禍)有關等情，有榮民總醫院99年
      7月28日診斷證明書及該院99年12月24日北總神字第09900
      29677號函文各1件在卷可佐(見本院卷第68頁、第84頁)，
      堪信為實在。而原告請求98年 1月10日出院之計程車費及
      自98年1月21日起至99年6月 2日共14次從桃園往返榮民總
      醫院之計程車費共1萬8,830元，與98年1月1日前往聯合醫
      院忠孝院區急診之計程車費 350元部分，對照其提出診斷
      證明書之就醫日期並無不符，有榮民總醫院99年 7月28日
      診斷證明書及聯合醫院忠孝院區診斷證明書等影本各 1紙
      附卷足稽(見本院卷第68頁、第23頁)，則此部分交通費合
      計1萬9,180元，即屬原告因本件車禍而增加生活所需之費
      用，自得請求被告賠償。
    (2)此外，原告請求98年1月1日起至同年1月5日共 5日之計程
      車費 8,000元部分，係原告之妻每天自桃園往返榮民總醫
      院探望原告而支出之交通費用乙節，業據原告之訴訟代理
      人自承在卷(見本院卷第81頁背面)，核非屬原告因本件車
      禍而增加生活所需之費用，自不能請求被告賠償。至原告
      在順天中醫診所就醫而支出之醫療費用，不能認係本件車
      禍所受之損害，已如前述，則其此部分之交通費亦不能認
      與本件車禍有關，此部分費用自應剔除。是原告主張其受
      有交通費之損害，於1萬9,180元之範圍內，亦屬有據。
  3.未來復健費用：
    原告主張其因本次車禍導致手部、腰部疼痛，未來仍需至中
    醫持續復健，故請求被告賠償未來之中醫復健費用1萬6,800
    元及相關之14次交通費用2萬1,000元等共計3萬7,800元等語
    。被告則辯稱：醫院並未證明原告必須持續復健，故原告不
    能請求未來之復健費用及此部分交通費等語。經查：原告關
    於未來復健費用及相關交通費用之請求，並未提出任何證據
    資以證明原告未來有持續前往中醫診所復健之必要，則其此
    部分請求之復健費用、交通費用，均不應准許。
  4.非財產上之損害：
    原告主張其原本健康硬朗，每年國內、外旅遊多達10次以上
    ，因本件車禍致無法久站及久坐，更無法出遠門，晚上腰酸
    失眠，蒙受身體及心理之痛苦煎熬，故請求被告賠償精神慰
    撫金 54萬7,735元等語。被告則辯稱：伊因本件車禍亦受有
    右肘、右膝及左腿挫擦傷、右臀挫傷等傷害，伊另案請求原
    告賠償損害時，關於精神慰撫金部分僅請求 3萬元，而原告
    請求伊給付之精神慰撫金高達50餘萬元，顯然過高等語。本
    院審酌本件車禍發生之情形，及被告自承係專科畢業，月薪
    2萬餘元；而原告為18年12月5日出生之退休人士，自承係高
    中畢業，因被告之侵權行為所受傷害非輕，致生精神上痛苦
    ，及兩造其他身分、地位、經濟能力等一切情狀，認原告所
    受之非財產上之損害，應以45萬元為適當。
  5.綜上，原告因本件車禍所受之損害共計47萬9,500元(計算式
    ：醫療費用1萬320元＋交通費用1萬9,180元＋非財產上損害
    45萬元＝47萬9,500元)。
  (四)末按「損害之發生或擴大，被害人與有過失者，法院得減輕
    賠償金額，或免除之。」，民法第217條第1項定有明文。查
    被告對於本件車禍之發生，固有疏未注意車前狀況，減慢速
    度或採取暫緩超車等必要之安全措施，致閃避不及而撞擊原
    告之過失，且其過失與原告之受傷間，有相當因果關係；惟
    原告在禁止穿越路段橫越通行之違規行為，不僅影響自身安
    全，且迫使被告必須採取緊急閃避等應變措施，顯然妨礙行
    車交通安全，終致遭被告閃避不及而撞傷，則其對於本件車
    禍之發生與有過失甚明。核原告違規闖越馬路為本件車禍之
    主要肇事因素，是原告就其損害之發生應自負較大之過失責
    任；本院因認原告應承擔十分之七之過失責任，被告過失情
    節較輕，應負擔十分之三之過失責任。按上開過失比例減輕
    被告十分之七之過失責任後，原告得請求被告賠償之金額為
    14萬3,850元（計算式：47萬9,500元×3/10＝14萬3,850元)
    及自附帶民事訴訟起訴狀繕本送達被告翌日即99年 4月28日
    起至清償日止，按年息百分之五計算之利息，為有理由；逾
    此部分之請求，即屬無據，應予駁回。
  (五)被告雖再抗辯：原告因本件車禍得請領強制汽車責任險之醫
    療給付，此部分亦應予以扣除云云。惟按保險人依強制汽車
    責任保險法規定所為之保險給付，視為被保險人損害賠償金
    額之一部分，被保險人受賠償請求時，得扣除之，強制汽車
    責任保險法第32條固有明文；然此規定係指被害人已請領強
    制汽車責任保險給付之金額應予扣除，而原告主張其迄未請
    領強制汽車保險給付乙節，既為被告所不爭執，則被告抗辯
    應扣除此部分保險給付云云，尚無可採。
五、綜上所述，原告主張被告對於本件車禍之發生有疏未注意車
    前狀況之過失，致原告受有上揭傷害，洵屬可信；惟被告抗
    辯原告之過失責任較大，亦堪採信。從而，原告依侵權行為
    之法律關係，請求被告給付14萬3,850元，及自99年4月28日
    起至清償日止，按年息百分之五計算之利息，為有理由，應
    予准許；逾此部分之請求，即屬無據，應予駁回。
六、本件為判決基礎之事證已臻明確，本院經逐一審酌兩造歷審
    所提其餘攻擊、防禦方法，均與前開論斷結果無礙，爰不再
    一一論述，併此敘明。
七、據上論結，本件原告之訴為一部有理由，一部無理由，依民
    事訴訟法第79條、第463條，判決如主文。
中    華    民    國    100    年    7    月    13    日
                  民事第十九庭
                      審判長法  官  魏麗娟
                            法  官  李媛媛
                            法  官  吳麗惠
正本係照原本作成。
不得上訴。
中    華    民    國   100    年    7     月    14    日
                            書記官  吳碧玲